最高法院刑事判決　　　　　　　　　 111年度台上字第1338號
上　訴　人　臺灣高等檢察署臺南檢察分署檢察官蔡麗宜
上　訴　人　
即　被　告　黃恩家
選任辯護人　鄭鴻威律師
上列上訴人等因被告殺人等罪案件，不服臺灣高等法院臺南分院
中華民國110 年12月29日第二審判決（110 年度上訴字第1053號
，起訴案號：臺灣臺南地方檢察署110 年度偵字第7228、8304號
），提起上訴，本院判決如下：
    主  文
上訴駁回。
    理  由
一、按刑事訴訟法第377 條規定，上訴於第三審法院，非以判決
    違背法令為理由，不得為之。是提起第三審上訴，應以原判
    決違背法令為理由，係屬法定要件。如果上訴理由書狀並未
    依據卷內訴訟資料，具體指摘原判決不適用何種法則或如何
    適用不當，或所指摘原判決違法情事，顯與法律規定得為第
    三審上訴理由之違法情形不相適合時，均應認其上訴為違背
    法律上之程式，予以駁回。本件原判決綜合全案證據資料，
    本於事實審法院之推理作用，認定上訴人即被告（下稱被告
    ）黃恩家因亟欲挽回其與詹○○之感情關係，詹○○卻避不
    見面，乃於民國110 年3 月25日上午7 時許，攜帶鋼刀1 把
    無故侵入詹○○住處躲藏於2 樓往3 樓之樓梯間（侵入住宅
    部分業經原審判處罪刑確定）。適詹○○母親陳○○因上樓
    拜拜撞見被告，而陳○○之前曾反對被告與詹○○交往，被
    告因思及此情而心生不滿，竟基於殺人之直接故意，持預藏
    之鋼刀接續朝陳○○左臉頰、左下顎、左頸部刺殺共4 刀。
    陳○○受創以後轉身往樓下逃跑，被告仍不罷休，又持刀追
    擊，朝陳○○背後接續刺殺右肩背部及右背部共4 刀，致陳
    ○○因而受有如原判決附表編號一至八所示之傷害，其中1
    刀更刺進陳○○之右肩背部，切過肩關節並切斷肱動脈，造
    成右側腋窩皮下出血18×8 公分之傷害。嗣陳○○經送醫急
    救，仍因銳器穿刺傷合併肱動脈斷裂導致低容積性休克，延
    於同日上午10時8 分許宣告死亡（即原判決犯罪事實欄一之
    ㈢所載）。被告犯案以後，隨即逃跑至1 樓，見詹○○在場
    ，為避免詹○○對外聯絡而阻止其順利逃離，另起強制及傷
    害之犯意，持鋼刀抵住詹○○頸部並強行取走其手機，復對
    詹○○恫稱：這一切都是妳逼我的等語，而以此方式妨害詹
    ○○自由離去及使用行動電話之權利，詹○○並因此受有前
    頸部擦傷之傷害（即原判決犯罪事實欄一之㈤所載）之犯行
    ，因而撤銷第一審關於被告犯殺人及傷害詹○○部分之科刑
    判決，改判仍論被告以殺人罪及依想像競合犯之關係，從一
    重以傷害罪處斷，並就其所犯上述2 罪分別量處有期徒刑15
    年及有期徒刑8 月，及合併定其應執行之刑為有期徒刑15年
    6 月，已詳述其所憑證據及認定之理由，對於被告之辯解或
    主張為何均不足以憑採，亦在理由內詳加指駁及說明，俱有
    卷內資料可資覆按，從形式上觀察，原判決就上開部分並無
    足以影響其判決結果之違法情形存在。
二、上訴人等上訴意旨：
  ㈠檢察官上訴意旨略以：
  ⒈本件被告先於110 年3 月16日以通訊軟體對詹○○實行恐嚇
    危害安全犯行，經詹○○報警處理，被告已於翌（17）日到
    案接受警方詢問，仍不知反省，復於同年月25日身著長衣並
    配戴口罩及帽子以遮掩外貌，雙手則穿戴手套以免遺留指紋
    ，再預藏其平日以廚師為業而慣用之生魚片刀，侵入詹○○
    住宅並躲藏於樓梯間伺機行兇，應係預謀殺人。原判決未對
    被告是否預謀殺人一併加以調查認定，已有可議。且第一審
    判決認定被告係基於殺人之間接故意而對陳○○行兇，原判
    決撤銷第一審判決，認定被告係基於殺人之直接故意而殺害
    陳○○，其主觀惡性較第一審判決所認定之間接故意為重，
    卻仍量處與第一審相同之有期徒刑15年，量刑顯然輕重失衡
    。
  ⒉又原判決認定被告於殺害陳○○以後，另起強制及傷害之犯
    意，持鋼刀抵住詹○○頸部並強行取走其手機，復對詹○○
    恫稱：這一切都是妳逼我的等語，而以此方式妨害詹○○自
    由離去及使用行動電話之權利，詹○○並因此受有前頸部擦
    傷之傷害犯行，卻僅論處傷害罪，對於被告以上揭強暴、脅
    迫方式妨害詹○○自由離去及使用行動電話之權利部分，則
    恝置不論，並非適法云云。
  ㈡被告上訴意旨略以：被告於歷次接受詢（訊）問時均否認有
    殺人之犯意，且於偵查中即供稱案發當時因侵入詹○○住處
    遭陳○○發現，情緒極度緊張，大腦一片空白等語，足見其
    當時情緒已陷入慌亂情境，並無殺害陳○○之意。況陳○○
    身體所受8 處傷害，僅其中1 刀深入人體，其他7 刀則僅造
    成淺層之傷害，足見被告下手應非兇殘，更無持刀追擊陳○
    ○之行為。又陳○○受傷以後仍可自行下樓，被告當時並無
    陳○○已受有致命傷害之認識，故亦無陳○○因傷重死亡之
    意欲與容認。另詹○○拒絕與被告復合，係其自己之決定，
    與陳○○無關，被告不致於因此而萌生殺害陳○○之預謀與
    動機。至被告於接受精神鑑定時，雖陳稱：「他媽的，我要
    殺了他」等語，然此非但與其歷次均否認有殺人犯意不合，
    又未具體指明欲殺害何人，可見其上開自白語意不明，且與
    事實不符，自不能憑以為被告不利之認定依據，原判決採為
    被告本件殺人犯罪之證據，殊有不當云云。
三、惟證據之取捨及事實之認定係事實審法院之職權，倘其採證
    認事並未違背證據法則，復已敘明其所憑證據及得心證之理
    由者，即不能任意指為違法。原判決認定被告因亟欲挽回其
    與詹○○之感情關係，詹○○卻避不見面，乃預藏鋼刀侵入
    詹○○住宅。適詹○○母親陳○○因上樓拜拜而撞見被告，
    而被告因不滿陳○○曾反對其與詹○○交往，始萌生殺害陳
    ○○之犯意等情，已詳敘其憑據及理由。並以被告歷次於警
    詢及偵查中均供稱伊攜帶扣案鋼刀侵入詹○○住宅，目的在
    與詹○○談判復合，如詹○○不同意，則欲持刀自殺等語（
    參警卷第2 宗第6 頁，偵字第7228號卷第15、18頁，聲羈卷
    第29頁），因認被告帶刀侵入詹○○住宅，本意在與詹○○
    談判復合，並以自殺相脅，尚無預謀殺人之意圖，卻未預料
    遭未居住於同一家之陳○○發現，並憶及陳○○反對其與詹
    ○○交往，一時激憤始臨時起意殺人，並非於帶刀侵入詹○
    ○住宅以前，即預謀殺害陳○○，已據原判決於理由內剖析
    論敘甚詳。核原判決上揭論斷，與卷內事證及證據法則均無
    違背，自不得任意指為違法。又本件被告持以行兇之扣案鋼
    刀長29.5公分，其中刀刃部長17公分，寬3.7 公分，前端尖
    銳，刀刃極其鋒利。被告為智識正常之成年人，且職業為廚
    師，慣用該刀以切割鮮魚為生魚片，主觀上應明知持該刀刺
    擊人體肩、頸等要害部位，恐因刀刃尖銳鋒利而深入人體上
    開要害，致有大量出血死亡之可能，竟仍持以朝陳○○正面
    頭、臉及頸部刺擊4 刀，陳○○受創後轉身逃離下樓，被告
    仍持刀自後追擊，又刺擊陳○○後背4 刀，致陳○○受有如
    原判決附表編號一至八所示傷害，其中1 刀更刺進陳○○之
    右肩背部，切過肩關節並切斷肱動脈，造成右側腋窩皮下出
    血18×8 公分之傷害，雖經送醫急救，仍因銳器穿刺傷合併
    肱動脈斷裂導致低容積性休克，於案發後不到2 小時，即於
    同日上午10時8 分許經醫師宣告死亡。依被告持上述鋼刀刺
    擊陳○○之次數、部位及傷勢判斷，俱見被告殺意之堅，用
    力之猛，而有殺人之直接故意明確，已在判決內詳述其證據
    取捨及判斷之理由。對於上訴人否認殺人犯行，諉稱當日係
    因遭陳○○發現，一時情急，為逃離現場而在無意中傷及陳
    ○○，並無殺人之犯意云云之辯解，並已逐一說明其如何不
    足採信之理由綦詳。檢察官上訴意旨主張被告係預謀殺人，
    被告上訴意旨否認其主觀上具有殺人之犯意，而據以指摘原
    審調查未盡且認事不當，無非均係對於原判決已詳為論斷及
    說明之事項，重為事實上爭執，均非適法之第三審上訴理由
    。
四、刑法第55條所謂一行為觸犯數罪名，係指所犯數罪名出於一
    個意思活動，且僅有一個行為者而言，此與數罪併罰各別起
    意而為犯罪行為者有別。原判決認定被告於殺害陳○○以後
    ，隨即逃跑至1 樓，見詹○○在場，為避免詹○○對外聯絡
    而阻止其順利逃離，另起強制及傷害之犯意，持鋼刀抵住詹
    ○○頸部並強行取走其手機，復對詹○○恫稱：「這一切都
    是妳逼我的」等語，而以此方式妨害詹○○自由離去及使用
    行動電話之權利，詹○○並因此受有前頸部擦傷之傷害之犯
    行明確，而就被告上述行為論以傷害及強制罪。並敘明被告
    上開持刀傷害及強制犯行，其行為主要部分重疊，目的均在
    取走詹○○手機以阻止其對外求救，顯係出於同一決意而為
    ，應依刑法第55條之規定，論以想像競合犯，從一重依傷害
    罪處斷。至於被告對詹○○恫稱：「這一切都是妳逼我的」
    等語，係其實施強制罪之脅迫行為，應包括於強制行為內而
    不另論罪。核其論斷，與法尚無不合。檢察官上訴意旨，置
    原判決上開明確之論斷於不顧，任意指摘原判決未就被告持
    刀抵住詹○○頸部及出言恫嚇部分予以論究，同非適法之第
    三審上訴理由。
五、刑之量定，係實體法賦予法院得依職權自由裁量之事項，倘
    法院於量刑時，已以行為人之責任為基礎，依刑法第57條各
    款所列事項，並審酌一切情狀，而所量之刑復未逾越法律規
    定範圍，亦無違反公平、比例及罪刑相當原則，或有裁量權
    濫用之情形者，自不能任意指摘為違法而執為適法之第三審
    上訴理由。被告犯本件刑法第271 條第1 項之殺人罪，其法
    定本刑為死刑、無期徒刑或10年以上有期徒刑。原判決以被
    告之責任為基礎，具體審酌被告尚無犯罪前科，與詹○○曾
    為同事關係，並有感情糾葛，陳○○曾反對被告與詹○○交
    往。被告因不滿詹○○避不見面，持鋼刀侵入詹○○住處後
    躲藏於樓梯間，突遭陳○○撞見，而萌殺意，竟持鋼刀接續
    刺擊手無寸鐵之陳○○，致陳○○因大量失血死亡；復持刀
    抵住詹○○頸部並取走其手機，致詹○○受有頸部擦傷之傷
    害，其犯罪情節重大，惡性非輕；被告犯後雖有賠償被害人
    及其家屬之意，惟不被詹○○及其家屬所接受；而被告雖坦
    承部分犯行，但仍否認有殺人犯意，難認已有悔意；兼衡被
    告長期罹有精神疾病，健康狀況不佳，暨其智識程度、家庭
    、職業等一切情狀，分別量處如上所述之刑，已詳細說明其
    科刑審酌及量刑之理由。雖原判決認定被告係基於殺人之直
    接故意而殺害陳○○，其犯罪之不法內涵較諸第一審判決所
    認定之基於間接故意而殺害陳○○為重，然原判決係綜合被
    告犯罪之一切情狀，基於整體量刑因素之考量，認為上述犯
    罪不法內涵之增加，尚不足以認應量處無期徒刑，因而仍量
    處與第一審判決相同之有期徒刑15年，核其所為論斷，乃事
    實審法院量刑職權之適法行使，並未逾越法定刑範圍，亦無
    違反公平、比例及罪刑相當原則，或有裁量權濫用之情形，
    於法尚無不合。檢察官上訴意旨指摘原審量刑過輕云云，無
    非係就原審量刑職權之適法行使，任意指為違法，依上述說
    明，同非適法之第三審上訴理由。
六、綜上，本件檢察官及被告上訴意旨，均非依據卷內訴訟資料
    具體指摘原判決不適用何種法則或如何適用不當，徒就原審
    採證認事及量刑職權之適法行使，暨原判決已明確論斷說明
    之事項，徒以片面之說詞，任意指摘，顯與法律規定得為第
    三審上訴理由之違法情形不相適合；揆之首揭說明，其等上
    訴均為違背法律上之程式，應併予駁回。
據上論結，應依刑事訴訟法第395 條前段，判決如主文。
中    華    民    國   111    年    3     月    31    日
                  刑事第一庭審判長法  官  郭  毓  洲  
                                  法  官  林  靜  芬  
                                  法  官  周  盈  文  
                                  法  官  蔡  憲  德  
                                  法  官  林  英  志  
本件正本證明與原本無異
                                  書記官
中    華    民    國   111    年    4     月    6     日